【裁判字號】    89,訴,2828
【裁判日期】    891120
【裁判案由】    所有權移轉登記
【裁判全文】
臺灣臺中地方法院民事判決  八十九年度訴字第二八二八號
    原      告  乙○○
    訴訟代理人  洪嘉鴻  律師
    複代理人    甲○○  律師
    被      告  丙○○  住台中.
    訴訟代理人  柳水讓  住同右.
右當事人間請求所有權移轉登記事件，本院判決如左：
    主    文
被告應於原告給付新台幣壹佰肆拾伍萬元（包括代位清償如後附表一所列之抵押債務
、代繳系爭土地增值稅）之同時，將其所有坐落台中市○○區○○段六五八地號土地
，及其上建物即門牌號碼台中市○○區○○路二段二十九之十號房屋（建號五八三）
全部之所有權移轉登記並騰空交付與原告。
訴訟費用由被告負擔。
    事    實
甲、原告方面：
壹、先位之訴部分：
一、聲明：如主文如示。
二、陳述：
（一）、原告於民國（以下同）八十八年十二月十四日，透過力佳開發股份有限公司
        仲介，向被告承買其所有坐落台中市○○區○○段六五八地號，地目建，面
        積六十二平方公尺，權利範圍全部，及其上建物即門牌號碼：台中市○○區
        ○○路二段二十九之十號（建號五八三），面積四十七點七十九平方公尺，
        權利範圍全部，買賣價金為新台幣（以下同）一百四十五萬元，雙方並簽訂
        不動產買賣契約書，並於該契約書第四條第一項約定：乙方應將本買賣標的
        物移轉登記所需之書類及證明文件蓋妥印鑑章，於甲方給付第二期備證款時
        ，交付土地登記代理人辦理權利移轉登記手續，及第十條約定：甲乙雙方同
        意有關給付價款及交付文件等事項，均以土地登記代理人所通知之處所為之
        ，交付文件手續未完成前，非經雙方同意，任何一方均不得向土地登記代理
        人取回。詎原告依約給付第二期備證款，並交由力佳公司代為保管後，通知
        被告履約，惟被告竟藉詞托故，拒不辦理所有權移轉登記予原告。
（二）、物之出賣人，負交付其物於買受人，並使其取得該物所有權之義務；買受人
        對於出賣人，有交付約定價金及受領標的物之義務，職是，原告本於買賣公
        平、誠信原則，於被告依約塗銷抵押權並交付及移轉登記系爭房地給原告之
        同時，願給付買賣價金一百四十五萬元給被告。
（三）、系爭建物上有高達一百一十萬元之抵押債務，按一般買賣慣例均約定，出賣
        人應將買受人所交付之買賣價金，清償買賣標的物上之抵押債務以便塗銷抵
        押權登記，因此，本件原、被告雙方亦依慣例約定，並於系爭契約第十四條
        約定：「一、乙方原於第二順位（指陳玉盆部分）貸款，由甲方所給付予乙
        方備件款代為清償，惟清償同時須備齊塗銷等文件。二、乙方原於二信南屯
        貸款，由甲方所給付予乙方尾款中代為清償，惟清償前利息由乙方負擔，代
        償後乙方配合代書辦妥塗銷手續。」復查，因買賣不動產之土地增值稅所費
        不貲，通常均係由出賣人以所收取之買賣價金繳納。因此，出賣人若未依約
        繳付，則約定得由買受人代繳，並得由尾款扣除之。故系爭契約第六條第四
        款約定：「本件買賣標的物於本契約成立前，如有乙方名義欠繳之各項稅捐
        概由乙方負責繳納，上述費用若由甲方代繳者，得由尾款扣除之。」職是，
        原告雖有給付被告買賣價金之義務，惟被告亦有塗銷系爭抵押權、繳納系爭
        土地增值稅等之義務，再者，原告支付買賣價金之方式，係約定代位清償系
        爭抵押債務、土地增值稅，則原告支付被告前開買賣價金之方式，自得以代
        位被告清償系爭抵押債務及土地增值稅，於代位清償後將所剩價金交付給被
        告。
（四）、對被告抗辯之陳述：
    １、原、被告雙方約定第一、二期備證款交由力佳仲介公司保管。
        被告主張原告未依約交付任何款項於被告，所有款項均由其弟收取，且亦未
        獲被告同意，而被告亦未授權或委任，今為求私利竟開出兩紙保管條，提出
        訴訟事，以私下之行為謀求不當之得利等云云。惟查，當初簽訂系爭契約時
        ，被告要求土地增值稅能適用自用住宅優惠稅率，但因系爭房屋被告曾營業
        過，被告恐不能適用自用住宅優惠稅率，而原告因該系爭建物上尚有一百一
        十萬元抵押權存在，如以一般稅率核課土地增值稅顯然無法清償抵押債權，
        進而完成塗銷抵押權登記，因此，雙方同意將價金交由力佳仲介公司保管，
        等土地增值稅單核課下來後，才將價金三十萬元返還第三順位之抵押權人陳
        玉盆，以便塗銷該第三順位抵押權，並由土地登記代理人繳交土地增值稅後
        ，始將剩餘之價金交付給被告，此有證人張淑芳小姐之證詞（參八十九年九
        月三十日訊問筆錄）、訴外人蔡錫明於鈞院八十九年度自字第六一七號刑事
        案中之供詞可證。職是，雙方係因土地增值稅之核課標準未確定，故依系爭
        契約第十條第一、二款約定，將系爭第一、二期備證款，交由力佳仲介公司
        保管，是故，被告前揭主張顯係不可採。
    ２、被告之答辯及告訴原告詐欺等事，係為規避其一屋兩賣之責任。
        被告於簽訂系爭契約後，極力主張原告未交付半毛錢，又主張原告與力佳仲
        介公司、土地登記代理人、承辦人張淑芬等涉嫌詐欺、侵占，而提出告訴（
        八十九年度偵字第一０一五三號）、自訴（八十九年自字第六一七號），並
        主張解除契約等云云。惟查，被告於八十八年十月九日與訴外人大成東公司
        簽定委託銷售系爭房屋，又於八十八年十二月十四日隱瞞上情與原告訂定系
        爭不動產買賣契約，嗣經訴外人大成東公司發現上情後，要求原告出面解決
        ，並以台中英才郵局第三二五號存證信函要求被告出面解決，因此，被告極
        力主張解除系爭契約，並提出上開刑事告訴、自訴等案件，以規避其一屋兩
        賣之責任，幸蒙檢察署及鈞院刑事庭調查清楚，賜不起訴書處分及自訴不受
        理判決，還原告清白。是故，被告前揭主張，顯係欲將自己違約責任，強加
        於原告身上，以規避其一屋兩賣之責任。
    ３、被告以不正當之方法，讓稅單無法由代書領取，由原告依約繳納增值稅，視
        同原告已依約履行。
貳、備位之訴部分：
一、聲明：（一）被告應給付原告一百四十五萬元及自起訴狀繕本送達翌日起至清償
    日止按年息百分之五計算之利息。（二）原告願供擔保請准宣告假執行。
二、陳述：
（一）、被告於八十八年十月九日委託訴外人大成東房屋仲介股份有限公司銷售前開
        房地，竟又於八十八年十二月十四日，隱瞞上情與原告訂定不動產買賣契約
        ，嗣後原告依約交付價金，並要求被告應移轉登記前開系爭標的所有權於原
        告，惟被告竟藉詞託故，片面主張解除契約，拒不協同辦理所有權移轉登記
        手續，恐有給付不能之情。
（二）、按因可歸責於債務人之事由，致給付不能者，債權人得請求賠償損害。前項
        情形，給付一部不能者，若其他部分之履行，於債權人無利益時，債權人得
        拒絕該部分之給付，請求全部不履行之損害賠償，民法第二百二十六條定有
        明文。次按，契約解除時，當事人雙方回復原狀之義務，當事人另有約定者
        從其約定；解除權之行使，不妨礙損害賠償之請求，民法第二百五十九條、
        二百六十條分別定有明文。末按如乙方（即被告）毀約不賣或因可歸責乙方
        之事由致給付不能或其他違約情事時，甲方（即原告）除得解除本契約外，
        並得主張乙方應於五日內將所收款項加倍返還甲方，以作為違約之損害賠償
        ，雙方並同時申請撤銷已進行之產權移轉，若因此所發生之稅捐、費用均由
        乙方負擔，雙方契約第八條第四項定有約定。
（三）、查原、被告雙方既已成立前揭不動產買賣契約，被告依法應使原告取得系爭
        標的物之所有權，已如先位聲明所述，惟其竟隱瞞實情一屋兩賣，如將系爭
        標的移轉登記於第三人或遭假處分，自屬可歸責於被告致給付不能，依前揭
        損害賠償與回復原狀請求權之法律關係及雙方契約第八條第四項，被告應賠
        償原告之損害。原告得請求者之損失計有１、原告已交付六十萬元之兩倍為
        一百二十萬元２、申請撤銷已進行之產權移轉之稅捐、費用約六萬元３、仲
        介費三萬元４、律師費五萬元５、代書費、規費約六萬元６、交通費約五萬
        元，合計一百四十五萬元。
參、證據：提出土地及建物謄本各一份、不動產買賣契約書影本一份、保管單影本二
    份、台中南屯路郵局第一一二一號、第一一一九號存證信函影本各一份、台中南
    屯路郵局第一一二五號存證信函影本一份、大成東房屋仲介公司銷售契約書影本
    一份、增值稅參考表影本一份、刑事判決書（八十九年度自字第六一七號）影本
    一份、第三二五號存證信函影本一份、不起訴處分書、再議處分書影本各一份等
    為證。
乙、被告方面：
一、聲明：駁回原告之訴，如受不利之判決願供擔保免為假執行。
二、陳述：
（一）、原告所指透過力佳開發股份有限公司向被告承買門牌號碼：台中市○○區○
        ○路二段二十九之十號之不動產，而原告乙○○其弟江文杰、力佳開發股份
        有限公司及代書承辦人張淑芬涉嫌詐欺、侵占正由被告出自訴審理中。
（二）、原告乙○○並未如訴中所指交付任何款項予被告，所有款項均由其弟收取，
        且亦未獲被告同意，而被告亦未授權或委任，今意為求私利竟開出兩紙保管
        條，提出訴訟事，以私下之行為謀求不當之得利，其心可議，而此次糾紛發
        生時，被告要求履約未果，於八十九年一月十三日進行協調，即指出如無法
        交付價款即欲解約，否則將採取法律行為，而翌日（八十九年一月十四日）
        力佳開發股份有限公司所發存證信函表示，其公司僅代乙○○保管二十萬元
        支票一張，故無法交付，但原告之訴竟有兩張於八十八年十二月十四日、十
        五日由江文杰收取之保管條，其詞已前後予盾，且款項去向未清何以證明被
        告收取，更有甚者，其原告應給付被告之第二期款，其憑票支付人為原告本
        人，而現金部分更毫未曾出示，故原告根本無任何誠意與被告成立此件不動
        產買賣之情事，而在被告一再催告下，仍未獲理會，故被告在忍無忍之情況
        下，於八十九年一月十七日依其契約第八項第一款：甲、乙雙方之一方如未
        按契約條款約定履行，經他方催告通知後，仍不履行時，他方得逕行解除本
        契約及要求對方因解除契約所發生之損害賠償，提出解約，並向其承辦代書
        索回權狀等物，其代書更以種種藉口堅拒交付，侵害被告權益甚鉅，合併於
        被告自訴部分，故無理之事實，由此可見。
（三）、綜上所述，原告既未交付於被告任何財物，且與其他關係人亦涉詐欺、侵占
        之部分，更為達目的，捏造不實之證物，居心之不良，莫更甚者，而原告及
        所有關係者所發予被告之存證信函，均多有所議之處，而原告於八十九年一
        月十四日，亦曾寄予被告之存證信函所指其所有稅款，業已核下，要求被告
        履約等等．．．，經向所屬機關查照更非事實，且當時原告亦無法交付應約
        付被告之款項，欺騙之心，已得之於表等語。
三、證物：提出被告自訴傳票、力佳開發股份有限公司存證信函、原告開立之三十萬
    元支票、不動產買賣契約書、被告寄予原告解約書存證信函、原告寄予被告之存
    證信函、台中市稅捐稽徵處土地增值稅稅捐單各一份等為證（以上均為影本）。
    理    由
一、本件原告主張：（一）、原告於八十八年十二月十四日，透過力佳開發股份有限
    公司（以下稱力佳公司）仲介，向被告承買其所有坐落台中市○○區○○段六五
    八地號，地目建，面積六十二平方公尺，權利範圍全部，及其上建物即門牌號碼
    ：台中市○○區○○路二段二十九之十號（建號五八三），面積四十七點七十九
    平方公尺，權利範圍全部（以下稱系爭不動產），買賣價金為一百四十五萬元，
    雙方並簽訂不動產買賣契約書，並於該契約書第四條第一項約定：乙方應將本買
    賣標的物移轉登記所需之書類及證明文件蓋妥印鑑章，於甲方給付第二期備證款
    時，交付土地登記代理人辦理權利移轉登記手續，及第十條約定：甲乙雙方同意
    有關給付價款及交付文件等事項，均以土地登記代理人所通知之處所為之，交付
    文件手續未完成前，非經雙方同意，任何一方均不得向土地登記代理人取回。詎
    原告依約將第一、二期價金，交由力佳公司代為保管後，通知被告履約，惟被告
    竟藉詞托故，拒不辦理所有權移轉登記予原告。原告本於買賣公平、誠信原則，
    於被告依約塗銷抵押權並交付及移轉登記系爭房地給原告之同時，願給付買賣價
    金一百四十五萬元給被告。（二）、系爭不動產上有高達約一百一十萬元之抵押
    債務，原、被告雙方依慣例約定，並於系爭契約第十四條約定：「一、乙方原於
    第二順位（指陳玉盆部分）貸款，由甲方所給付予乙方備件款代為清償，惟清償
    同時須備齊塗銷等文件。二、乙方原於二信南屯貸款，由甲方所給付予乙方尾款
    中代為清償，惟清償前利息由乙方負擔，代償後乙方配合代書辦妥塗銷手續。」
    復查，因買賣不動產之土地增值稅所費不貲，通常均係由出賣人以所收取之買賣
    價金繳納。因此，出賣人若未依約繳付，則約定得由買受人代繳，並得由尾款扣
    除之。故系爭契約第六條第四款約定：「本件買賣標的物於本契約成立前，如有
    乙方名義欠繳之各項稅捐概由乙方負責繳納，上述費用若由甲方代繳者，得由尾
    款扣除之。」職是，原告雖有給付被告買賣價金之義務，惟被告亦有塗銷系爭抵
    押權、繳納系爭土地增值稅等之義務，再者，原告支付買賣價金之方式，係約定
    代位清償系爭抵押債務、土地增值稅，則原告支付被告前開買賣價金之方式，自
    得以代位被告清償系爭抵押債務及土地增值稅，於代位清償後將所剩價金交付給
    被告等語。
二、被告則以：原告並未交付任何款項予被告，所有款項均由其弟收取，且亦未獲被
    告同意，而被告亦未授權或委任，今意為求私利竟開出兩紙保管條，提出訴訟事
    ，以私下之行為謀求不當之得利，其心可議，而此次糾紛發生時，被告要求履約
    未果，於八十九年一月十三日進行協調，即指出如無法交付價款即欲解約，否則
    將採取法律行為，而翌日（八十九年一月十四日）力佳公司所發存證信函表示，
    其公司僅代乙○○保管二十萬元支票一張，故無法交付，但原告之訴竟有兩張於
    八十八年十二月十四日、十五日由江文杰收取之保管條，其詞已前後予盾，且款
    項去向未清何以證明被告收取，更有甚者，其原告應給付被告之第二期款，其憑
    票支付人為原告本人，而現金部分更毫未曾出示，故原告根本無任何誠意與被告
    成立此件不動產買賣之情事，而在被告一再催告下，仍未獲理會，故被告在忍無
    忍之情況下，於八十九年一月十七日依其契約第八項第一款：甲、乙雙方之一方
    如未按契約條款約定履行，經他方催告通知後，仍不履行時，他方得逕行解除本
    契約及要求對方因解除契約所發生之損害賠償，提出解約，並向其承辦代書索回
    權狀等物，其代書更以種種藉口堅拒交付，侵害被告權益甚鉅，合併於被告自訴
    部分，故無理之事實，由此可見。原告於八十九年一月十四日，亦曾寄予被告之
    存證信函所指其所有稅款，業已核下，要求被告履約等等．．．，經向所屬機關
    查照更非事實，且當時原告亦無法交付應約付被告之款項，欺騙之心，已得之於
    表等語罝辯。
三、查原告於八十八年十二月十四日，透過力佳公司仲介，向被告承買其所有系爭不
    動產，買賣價金為一百四十五萬元，雙方並簽訂不動產買賣契約書，約定：「出
    賣人即被告應將本買賣標的物移轉登記所需之書類及證明文件蓋妥印鑑章，於買
    受人即原告給付第二期備證款時，交付土地登記代理人辦理權利移轉登記手續」
    （契約第四條第一款）。「本買賣標的物之移轉占有，雙方約定於買受人即原告
    將交屋款（即尾款）給付出賣人即被告時，以現場點交方式為之」（契約第七條
    第一款）。「雙方同意有關給付價款及交付文件等事項，均以土地登記代理人所
    通知之處所為之，交付文件手續未完成前，非經雙方同意，任何一方均不得向土
    地登記代理人取回」（契約第十條二款）。「有關買賣時，發生之土地增值稅歸
    出賣人負擔」、「本件買賣標的物於本契約成立前，如有出賣人名義欠繳之各項
    稅捐概由出賣人負責繳納，上述費用若由買受人代繳者，得由尾款扣除之」（契
    約第六條第二款、第四款）。」並特別約定：「出賣人原於第二順位（指陳玉盆
    部分）貸款，由買受人所給付予出賣人備件款代為清償，惟清償同時須備齊塗銷
    等文件。出賣人原於二信南屯貸款，由買受人所給付予出賣人尾款中代為清償，
    惟清償前利息由乙方負擔，代償後出賣人配合代書辦妥塗銷手續」（契約第十四
    條特別約定）。及被告迄未繳納土地增值稅，亦未將其所有系爭不動產之所有權
    移轉登記並交付與原告等情，此為兩造所不爭執之事實，復有兩造分別提出之不
    動產買賣契約書影本各一份在卷可按，堪信為真實。
四、次查，原告依約定將第一期款二十萬元（支票）及第二期款四十萬元（現金十萬
    元，餘三十萬元為支票）交由仲介力佳公司保管，此有該公司出具之保管條影本
    二紙在卷足稽，並經證人即代書張淑芬女士到庭結證稱：「簽約時十四日買賣雙
    方同意價金由仲介保管，因為出賣人是委任兒子劉景尉出面簽約，我請他補委任
    狀，才可領第一期款二十萬元，第二天十五日，出賣人和他先生就出面，也是第
    二期款給付期日，第二期款四十萬元中三十萬元，須先清償民間貸款，但第一期
    款二十萬元、第二期款十萬元現金，出賣人不收，因出賣人預慮是否適用自用住
    宅優惠稅率，沒有把握，因他的房子曾經營業過，怕不適用，如果不適用，他的
    債務第一、二、三順抵押貸款及增值稅金，可能超過買賣價金，如果超過他就不
    賣了，所以我們才提議價金交由仲介保管，等稅單下來完稅後支付價金，但出賣
    人說先申報看看，申報稅單核准下來，我們要去領稅單，就領不到，因為出賣人
    去稅捐處向承辦人說買賣有糾紛不能讓代理人領稅單，所以無法完稅繼續履行契
    約，當事人後來也談不攏，出賣人聲請三次調解也談不成」等語在卷（見本院八
    十九年九月二十日訊問筆錄）。被告訴訟代理人到庭亦自承：「八十九年一月二
    十一日土地增值稅下來，本來應該要在二十六日完稅，．．．他們都沒有把錢給
    我，我才去辦自領稅單，不讓他們領」（見本院八十九年九月二十日言詞辯論筆
    錄）。是原告將第一、二期款交由仲介力佳公司保管，乃出於兩造之合意，且依
    上開契約第六條第二款約定，發生之土地增值稅歸出賣人即被告負擔，被告自不
    得以買受人未給付價金即不予完稅，被告自領稅單阻止代理人領稅單，使代理人
    亦無法代繳完稅，致使無法繼續履行契約，此乃可歸責於被告之事由，被告反而
    據以片面解約，自不生法律上解約之效果。
五、按物之出賣人，負交付其物於買受人，並使其取得該物所有權之義務；買受人對
    於出賣人，有交付約定價金及受領標的物之義務。從而，本件原告本於買賣之法
    律關係，及系爭不動產買賣契約第六條第二款、第四款及第十四條之特別約定，
    請求被告應於原告給付買賣價金一百四十五萬元（包括代位清償如後附表一所列
    之抵押債務、代繳系爭土地增值稅）之同時，將其所有系爭不動產全部之所有權
    移轉登記並騰空交付與原告，即無不合，應予准許。
六、本案原告先位之聲明，既經准許，其事證已臻明確，兩造其餘主張陳述及所提之
    證據，均毋庸再予審酌，附此敘明。
論結：本件原告之訴為有理由，依民事訴訟法第七十八條，判決如主文。
中      華      民      國    八十九    年    十一    月      二十    日
                              臺灣臺中地方法院民事第三庭
                                  法  官  許冰芬
右為正本係照原本作成
如對本判決上訴，須於判決送達後二十日內，向本院提出上訴狀，同時表明上訴理由
；如已於本判決宣示後送達前提起上訴者，應於判決送達後十日內補具上訴理由（按
他造當事人之人數附繕本）。
中      華      民      國    八十九    年     十一     月      二十    日
~B法院書記官  田靜嫺


司法院資訊處製作；財團法人民間司法改革基金會備份。
